臺灣桃園地方法院民事判決　　　　　　　98年度訴字第2165號
原　　　告　黃章企
訴訟代理人　陳河泉律師
被　　　告　台灣土地銀行股份有限公司
法定代理人　蘇樂明
訴訟代理人　巫賢義
　　　　　　林國椿
　　　　　　鍾煒豐
　　　　　　羅詩苑
　　　　　　徐秋雄
上列當事人間確認債權不存在事件，經臺灣臺北地方法院於民國
98年10月28日以98年度審訴字第3745號裁定移送前來，本院於民
國100 年6 月2 日言詞辯論終結，判決如下：
    主  文
本院九十八年度司執字第二六九八四號強制執行事件，被告所執
臺灣高雄地方法院八十六年度執字第九八二二號債權憑證及八十
七年度執字第三一四七五號債權憑證，就逾原告繼承其被繼承人
李敏萱之遺產淨額新臺幣捌拾陸萬壹仟貳佰玖拾參元範圍者，不
許對原告為強制執行。
原告其餘之訴駁回。
訴訟費用由被告負擔。
    事實及理由
壹、程序方面：
一、按執行名義成立後，如有消滅或妨礙債權人請求之事由發生
    ，債務人得於強制執行程序終結前，向執行法院對債權人提
    起異議之訴；如以裁判為執行名義時，其為異議原因之事實
    發生在前訴訟言詞辯論終結後者，亦得主張之，強制執行法
    第14條第1 項定有明文。次按民國89年2 月2 日新修正之強
    制執行法第115 條之1 第2 項雖規定執行法院對債務人之薪
    資為扣押後，就債務人於扣押後應受及增加之給付，得以命
    令移轉予債權人，惟此係為解決實務上為數甚多之因扣押債
    務人薪資而視為不遲延案件，使之得未待債權人債權全部受
    償前即提前報結之權宜性修正；至執行法院關於薪資債權所
    發之移轉命令，仍須待將來薪資債權發生時，始生債權移轉
    之效力。且參諸最高法院63年度第3 次民庭庭推總會決議(六)
    認「將來之薪金請求權，可能因債務人之離職，或職位變動
    ，或調整薪津，而影響其存在或範圍，凡此種非確定之債權
    ，均不適於發移轉命令，如執行法院已就此種債權發移轉命
    令，在該債權未確定受清償前，執行程序尚不能謂已終結」
    ，是執行法院雖可依上開新修正之規定為案件之報結，然執
    行程序實則尚未終結。查本件被告以後述執行名義對原告所
    聲請之強制執行程序，雖經本院民事執行處於98年5 月26日
    以桃院永98司執宇字第26984 號核發移轉命令，就原告對第
    三人元隆汽車股份有限公司（下稱元隆公司）之薪資債權，
    於新臺幣（下同）4,853,000 元範圍內移轉於被告而予報結
    ，此經本院調取本院98年度司執字第26984 號強制執行卷宗
    核閱無誤，惟揆諸前開說明，本件強制執行程序於被告對原
    告之債權確定受償前，應認尚未終結，而本件亦查無上述債
    權已受償完畢之事實，故原告提起本件債務人異議之訴，於
    法尚屬無違，合先敘明。
二、次按訴狀送達後，原告不得將原訴變更或追加他訴；但請求
    之基礎事實同一者或不甚礙被告之防禦及訴訟之終結者，不
    在此限；被告於訴之變更或追加無異議，而為本案之言詞辯
    論者，視為同意變更或追加，民事訴訟法第255 條第1 項第
    2 、7 款、第2 項分別有明文規定。又所謂請求之基礎事實
    同一，係指變更追加之訴與原訴之主要爭點有其共同性，各
    請求利益之主張在社會上可認為同一或關連，而就原請求之
    訴訟及證據資料，於審理繼續進行在相當程度範圍內具有同
    一性或一體性，得期待於後請求之審理予以利用，俾先後請
    求在同一程序得加以解決，避免重複審理，進而為統一解決
    紛爭。查本件原告起訴時原聲明為請求確認被告對原告4,85
    3,000 元之債權不存在（參見臺灣臺北地方法院98年度審訴
    字第3745號卷第3 頁）；嗣於98年10月28日具狀變更聲明為
    ：「請求判決鈞院98年度司執字第26984 號強制執行事件（
    下稱系爭強制執行事件），被告所執臺灣高雄地方法院（下
    稱高雄地院）86年度執字第9822號債權憑證及87年度執字第
    31475 號債權憑證，就逾原告繼承其被繼承人李敏萱之遺產
    範圍者，不許對原告強制執行」（參見同上卷第108 頁）；
    復於99 年3月18日具狀變更及追加聲明為：「先位聲明：請
    求判決系爭強制執行事件，被告所執高雄地院86年度執字第
    9822號債權憑證及87年度執字第31475 號債權憑證，就逾原
    告繼承其被繼承人李敏萱之遺產所得淨額57,468元範圍者，
    不許對原告為強制執行。備位聲明：請求確認原告就被告所
    執高雄地院86年度執字第9822號債權憑證及87年度執字第31
    475 號債權憑證之債權，僅於繼承其被繼承人李敏萱之遺產
    所得淨額57,468元範圍內負清償責任。」（參見本院卷第34
    頁），核此原告所為訴之變更及追加，其請求之基礎事實均
    係基於原告繼承其被繼承人李敏萱之遺產債務範圍之認定，
    且不甚礙被告之防禦及訴訟之終結，復被告對此亦均無異議
    而續為本案之言詞辯論，視為同意原告所為訴之追加或變更
    ，揆諸前揭法律規定，應予以准許。
三、末按原告於判決確定前，得撤回訴之全部或一部；但被告已
    為本案之言詞辯論者，應得其同意，民事訴訟法第262 條第
    1 項有明文規定。查原告於99年3 月18日雖具狀追加確認繼
    承債務範圍之備位聲明，業如前述，惟嗣於本院100 年6 月
    2 日言詞辯論期日當庭撤回該部分之聲明，並經被告當庭表
    示無意見等語（參見本院卷第217 頁背面），是依前開規定
    ，原告所為上開部分訴之撤回，於法無悖，亦應予准許。
貳、實體方面：
一、本件原告起訴主張：
  (一)按繼承在民法繼承編98年5 月22日修正施行前開始，繼承人
    對於繼承開始以前已發生代負履行責任之保證契約債務，由
    其繼續履行債務顯失公平者，以所得遺產為限，負清償責任
    ，民法繼承編施行法第1 條之3 第2 項定有明文。查本件原
    告之外公李和順於80年間因擔任鎂上鎂企業股份有限公司（
    下稱鎂上鎂公司）向被告借款之連帶保證人而負之連帶保證
    債務，除被告所執高雄地院86年度執字第9822號債權憑證及
    87年度執字第31475 號債權憑證，共計本金4,853,000 元及
    其利息、違約金，據以聲請系爭強制執行事件外，另尚有被
    告所執高雄地院86年度執字第16447 號債權憑證所載本金11
    ,625,683元及其利息、違約金；而李和順嗣於88年12月5 日
    死亡，其所負之前揭連帶保證債務由其繼承人即配偶李貴妹
    及子女李庚秀、李毓秀、李禮秀暨李敏萱共同繼承，而李敏
    萱復於93年3 月22日死亡，致李敏萱所繼承李和順之連帶保
    證債務又轉由未聲明限定繼承或拋棄繼承之原告一人繼承；
    惟如前所述，李和順對被告所負之連帶保證債務金額總計高
    達16,478,683元及其利息、違約金，如由原告繼承該筆龐大
    債務實顯然有失公平，且原告自90年間起即已離家在外居住
    ，故於93年間被繼承人李敏萱過世辦理繼承相關事宜時，實
    無從得知有本件連帶保證債務存在，應屬有不可歸責於己之
    事由，參諸前揭規定，原告應僅以其繼承被繼承人李敏萱之
    遺產範圍為限，負清償責任。
  (二)又就原告繼承自被繼承人李敏萱之遺產淨額，除兩造所不爭
    執之57,468元外，雖財政部臺灣省北區國稅局遺產稅免稅證
    明書上尚有俊哲實業有限公司（下稱俊哲公司）投資1 筆，
    金額為185 萬元，惟此乃李敏萱為幫忙親戚成立公司，而由
    親戚代為登記投資，並非李敏萱親自投資，且依92年12月1
    日俊哲公司股東同意書所載，李敏萱已退出該公司股東，且
    其全部出資額185 萬元已轉讓由訴外人謝淑美承受，故李敏
    萱於93年3 月22日死亡時已無該筆投資存在，自不得計入李
    敏萱之遺產範圍。為此，爰依法提起本件訴訟，並聲明：請
    求判決系爭強制執行事件，被告所執高雄地院86年度執字第
    9822號債權憑證及87年度執字第31475 號債權憑證，就逾原
    告繼承其被繼承人李敏萱之遺產淨額57,468元範圍者，不許
    對原告為強制執行。
二、被告則以：
  (一)原告繼承被繼承人李敏萱之遺產，本即應依李敏萱生前債務
    比例全數償還債權人，惟債權額最多之被告卻全未受償，反
    原告因此取得高額遺產，實屬無理，故被告請求原告償還前
    開連帶保證債務實無顯失公平之處，自無原告所主張民法繼
    承編施行法第1 條之3 第2 項規定之適用。
  (二)又原告之被繼承人李敏萱於生前投資俊哲公司，該部分投資
    經國稅局核定價額為185 萬元，雖原告提出股東同意書主張
    上開投資業於92年12月1 日轉讓予訴外人謝淑美，然對照該
    股東同意書與李敏萱於被告公司石門分行所簽署之「國際信
    用卡註銷/ 補發申請書」上之簽名，二者筆跡顯非同一，應
    屬臨訟所為；是原告繼承被繼承人李敏萱之遺產，其淨額應
    非僅57,468元，而應包括上開俊哲公司經鑑價後之投資額80
    3,825 元，合計861,293 元等語置辯，並聲明：原告之訴駁
    回。
三、兩造不爭執之事實：
  (一)訴外人即原告之外公李和順於80年間擔任鎂上鎂公司向被告
    借款500 萬元之連帶保證人，借款迄今仍餘本金4,853,000
    元及利息、違約金尚未清償；嗣李和順於88年12月5 日死亡
    ，其繼承人為配偶李貴妹及子女李庚秀、李毓秀、李禮秀暨
    李敏萱等人，繼訴外人李敏萱於93年3 月22日死亡，由未聲
    明限定繼承或拋棄繼承之原告繼承；被告嗣以高雄地院87年
    度執字第31475 號債權憑證及86年度執字第9822號債權憑證
    為執行名義，向本院聲請以系爭強制執行事件執行原告對第
    三人元隆公司之薪資債權，然因原告嗣後留職停薪，故僅受
    償87,846元。
  (二)訴外人李敏萱死亡時之遺產及債務，如不包括俊哲公司投資
    部份，兩造同意其淨額為57,468元。另兩造同意俊哲公司股
    東出資額185 萬元於93年3 月間之價值為803,825 元。
四、兩造於本院100 年6 月2 日言詞辯論期日協議簡化爭點如下
    ：
  (一)原告主張本件保證契約債務由其繼續履行債務顯失公平，故
    依民法繼承編施行法第1 條之3 第2 項之規定，其僅以所得
    遺產為限負清償責任，有無理由？
  (二)原告請求判決系爭強制執行事件，被告所執上開債權憑證，
    就逾原告繼承其被繼承人李敏萱之遺產淨額57,468元範圍者
    ，不許對原告為強制執行，有無理由？
五、本院之判斷：
  (一)原告主張本件保證契約債務由其繼續履行債務顯失公平，故
    依民法繼承編施行法第1 條之3 第2 項之規定，其僅以所得
    遺產為限負清償責任，為有理由：
    1.按繼承在民法繼承編98年5 月22日修正施行前開始，繼承
      人對於繼承開始以前已發生代負履行責任之保證契約債務
      ，由其繼續履行債務顯失公平者，以所得遺產為限，負清
      償責任，民法繼承編施行法第1 條之3 第2 項定有明文。
      窺其立法意旨，乃認現代社會福利國家，應讓社會經濟弱
      者之生活能達一般人基本生活水準，並有消弭貧窮，改善
      提升其生活品質之作為義務，以保障憲法第15條之生存權
      。現行實務上繼承人因繼承而承受債務，屬無法獲悉且最
      常發生者，莫過於繼承人繼承被繼承人之保證契約債務，
      蓋保證人保證責任之發生，繫諸主債務人是否履行債務，
      與一般債務人負擔自己債務責任之情形不同，故相較於一
      般債務，保證契約債務之存在，保證人之繼承人顯較難知
      悉。又債權人貸予借款時所評估者，乃為主債務人及保證
      人本身之資力，通常不會就保證人之繼承人之資力併予評
      估。從而繼承人如因而繼承保證契約債務以致影響其財產
      權及生存權，國家即有加以保護之必要。且本次民法修正
      既已改採「繼承人負限定責任為原則」之制度，自宜同時
      溯及保護此等繼承人（最高法院99年度臺上字第936 號判
      決意旨參照）。而關於繼承債務是否顯失公平，應以繼承
      人與債務發生之關連性、繼承人有否於繼承開始前自被繼
      承人處取得財產，及取得多寡為判斷之準據。若繼承人與
      繼承債務之發生並無關連、繼承人對被繼承人財產狀況全
      然無涉，或依債務人之經濟狀況，承受繼承債務將影響其
      生存權及人格發展者，若仍令繼承人就被繼承人債務負完
      全之清償責任，自屬顯失公平（臺灣高等法院99年度上易
      字第293 號判決意旨參照）。末按稱保證者，謂當事人約
      定，一方於他方之債務人不履行債務時，由其代負履行責
      任之契約，民法第739 條有明文規定。至所謂連帶保證債
      務，不過保證人喪失先訴及檢索抗辯權，仍不失為保證債
      務之一種（最高法院44年臺上字第1182判例意旨參照）。
      準此，連帶保證債務既為保證債務之一種，則民法繼承編
      施行法第1 條之3 第2 項所指「代負履行責任之保證契約
      」，自亦應包含連帶保證債務在內。
    2.經查，訴外人鎂上鎂公司於80年間曾向被告借款100 萬元
      及400 萬元，並由原告之外公李和順等人擔任連帶保證人
      ，嗣因鎂上鎂公司自84年間起即未依約繳付借款本息，被
      告即訴請鎂上鎂公司及李和順等人連帶給付上開借款，並
      取得臺灣高雄地方法院84年度票字第1856號本票裁定及84
      年度年度促字第3002號支付命令等執行名義，繼持之對鎂
      上鎂公司及李和順等人聲請強制執行，惟因無財產可供執
      行而分別於86年5 月19日換發86年度執字第9822號債權憑
      證，及於87年12月14日換發87年度執字第31475 號債權憑
      證；又李和順嗣於88年12月5 日死亡，其繼承人為配偶李
      貴妹及子女李庚秀、李毓秀、李禮秀暨李敏萱等人，繼訴
      外人李敏萱復於93年3 月22日死亡，遂由未聲明限定繼承
      或拋棄繼承之原告繼承，被告即復持上開債權憑證為執行
      名義，向本院聲請以系爭強制執行事件執行原告對第三人
      元隆公司之薪資債權等情，有上開債權憑證（參見本院卷
      第15、16頁）、被告催繳通知（參見臺灣臺北地方法院98
      年度審訴字第3745號卷第8 頁）及繼承系統表（參見本院
      98年度司執字第26984 號卷第8 頁）附卷可稽，且為兩造
      於本院審理中所不爭執（參見本院卷第217 頁背面、第21
      8 頁），並經本院依職權調取系爭強制執行事件卷宗核閱
      無訛。揆諸首揭說明，本件繼承既係發生於民法繼承編98
      年5 月22日修正施行前，且原告所繼承之債務亦為繼承開
      始以前已發生代負履行責任之保證契約債務，自屬民法繼
      承編施行法第1 條之3 第2 項規定之「代負履行責任之保
      證契約債務」。
    3.次查，訴外人即原告之外公李和順所負代負履行責任之保
      證契約債務，係因其擔任訴外人鎂上鎂公司向被告借款50
      0 萬元之連帶保證人所生，並非其自身借款，而原告更係
      因其被繼承人李敏萱及其自身均未聲明拋棄或限定繼承，
      以致繼承上開保證契約債務，均如前述，且李和順於過世
      前並未與被告設籍同處，有戶籍謄本附卷可查（參見上開
      執行卷第9 、15頁），復遍觀全卷亦無證據足資證明上開
      借款用途與原告有涉，抑或原告於李和順、李敏萱生前曾
      由渠等處無償取得任何財產，已難逕認本件借款債務之發
      生原因與原告有何關連，亦難認原告曾自上開連帶保證契
      約債務中獲有任何利益，則本件如由原告於繼承開始後繼
      續履行上開保證契約債務，是否堪認公允，已顯非無疑。
      又被告現所聲請強制執行之標的係原告對第三人元隆公司
      之薪資債權，此乃原告透過其自身努力工作所獲取之薪資
      及其他勞務報酬，為其安身立命之所需，而以原告自其被
      繼承人李敏萱處僅取得861,293 元之遺產淨額（詳後述）
      ，卻需肩負本件本金4,853,000 元及其利息、違約金之保
      證契約債務，甚被告於本院審理中亦不爭執其尚有高雄地
      院86年度執字第16447 號債權憑證所載本金11,625,683元
      及其利息、違約金之鉅額債權尚未對原告聲請強制執行，
      有該債權憑證附卷可據（參見本院卷第17頁），倘本件仍
      令原告需就前開鉅額保證契約債務負完全清償責任，不惟
      難符事理之平，且勢將嚴重影響原告之財產權及生存權，
      堪認已達顯失公平之程度。基此，本件原告主張依民法繼
      承編施行法第1 條之3 第2 項之規定，其僅以繼承被繼承
      人李敏萱之所得遺產範圍為限負清償責任，於法有據，應
      屬可採。
  (二)系爭強制執行事件被告所執上開債權憑證，就逾原告繼承其
    被繼承人李敏萱之遺產淨額861,293 元範圍者，不許對原告
    為強制執行：
    1.兩造就訴外人李敏萱死亡時之遺產及債務，如不包括俊哲
      公司投資部份，均同意其淨額為57,468元（參見本院卷第
      218 頁）；至就俊哲公司投資部分，原告主張依92年12月
      1 日俊哲公司股東同意書之記載，李敏萱業已退出該公司
      股東，且其全部出資額185 萬元已轉讓由訴外人謝淑美承
      受，故李敏萱於93年3 月22日死亡時已無該筆投資存在，
      自不得計入李敏萱之遺產範圍云云，惟此情為被告所否認
      ，並以前揭情詞置辯。
    2.經查，原告主張其被繼承人李敏萱死亡時已無上開俊哲公
      司投資存在一節，無非係以92年12月1 日俊哲公司股東同
      意書記載「原股東李敏萱退出，其全部出資額185 萬元，
      轉讓由謝淑美承受」等語（參見本院卷第18頁），為其主
      要依據。惟查，訴外人李敏萱於生前並未將上開俊哲公司
      投資轉讓予訴外人謝淑美乙情，業據證人謝淑美於本院審
      理中結證稱：「（問：當時為何會有此份同意書？）李敏
      萱的家屬怕公司的債務會連累到他們，所以要退出，由我
      承接他的股份，我沒有另外付錢，因為公司是負債狀況，
      但我記得應該是在李敏萱過世之後，我才有處理股份讓渡
      事宜，同意書好像是請代書製作。」、「（問：李敏萱93
      年3 月22日過世之前有無與你接洽過俊哲公司股份轉讓或
      承受之事？）沒有。我記得我有簽一次讓渡是在李敏萱過
      世之後簽的。」、「（問：李敏萱是93年3 月間過世，他
      的家屬是何時與你接洽俊哲公司股份過戶一事？）約93年
      4 月間。」、「（問：你剛稱，李敏萱的家屬跟你談股份
      讓渡事宜，你所謂李敏萱的家屬是指何人？）我記得有原
      告黃章企、原告的弟弟、姊姊、我先生李禮秀，其他人我
      不記得。」等語明確（參見本院卷第47頁背面、第48、49
      頁）；且經本院將上開股東同意書原本與原告亦不爭執係
      李敏萱於生前所親自簽名於上之「臺灣土地銀行國際信用
      卡註銷/ 補發申請書」、「印鑑登記證明申請書」、「授
      信約定書」等原本送請法務部調查局鑑定筆跡，亦確認二
      者之筆跡筆劃特徵不同，有該局100 年2 月8 日調科貳字
      第10000049220 號鑑定書附卷可考（參見本院卷第169 、
      170 頁），是證人謝淑美於李敏萱生前既未承受上開俊哲
      公司投資，且上開股東同意書又非李敏萱所親為，則原告
      主張李敏萱於生前已將俊哲公司投資轉讓予謝淑美云云，
      尚難認為有據，更遑論上開股份轉讓遲至93年4 月26日始
      辦理變更登記，此據本院調取俊哲公司登記案卷確認無訛
      ，更係顯與常情有違。至證人即李敏萱之胞弟李禮秀及斯
      時亦為俊哲公司股東之證人謝淑慧於本院審理中雖均證稱
      ：李敏萱於生前即已辦妥俊哲公司股份轉讓，上開股東同
      意書上李敏萱之簽名係李敏萱所親簽云云（參見本院卷第
      50 、51 、114 、115 頁），然渠等所述不惟與證人謝淑
      美前開所述大相逕庭，亦與前揭筆跡鑑定結果不符，自無
      足採信為真；另證人謝淑美於前開結證後雖復具狀稱92年
      12月間確有李敏萱讓渡俊哲公司股份乙事（參見本院卷第
      55頁），然此與其前開結證情節顯然迴異，且係於證人李
      禮秀為前開證述後，是否有特意維護原告之嫌，要非無疑
      ，本院自亦無足據此為有利原告之認定。
    3.準此，訴外人李敏萱之遺產淨額，除前開兩造不爭執之57
      ,468元外，尚應包括俊哲公司出資額185 萬元，而此部分
      出資額經本院送請會計師鑑定於93年3 月間即李敏萱死亡
      時之價值，經聖恩聯合會計師事務所林崇仁會計師鑑定其
      合理價格應為803,825 元，有鑑價報告書附卷可據（參見
      本院卷第200 至209 頁），且為兩造於本院審理中所不爭
      執（參見本院卷第218 頁），是據此計算李敏萱之遺產淨
      額應為861,293 元（計算式：803,825 ＋57,468＝861,29
      3 ）。又原告依民法繼承編施行法第1 條之3 第2 項之規
      定，就本件保證契約債務既僅以其繼承被繼承人李敏萱之
      所得遺產範圍為限負清償責任，業如前述，則系爭強制執
      行事件被告所執上開債權憑證，就逾原告繼承其被繼承人
      李敏萱之遺產淨額861,293 元範圍者，自不許對原告為強
      制執行。
六、綜上所述，本件繼承係於民法繼承編98年5 月22日修正施行
    前即已開始，且本件債務係屬繼承開始以前已發生代負履行
    責任之保證契約債務，而由原告於超逾繼承遺產淨額861,29
    3 元之範圍外，繼續履行債務，有顯失公平之情事，是原告
    主張應以其所得遺產為限，負清償責任，即屬可採。從而，
    原告主張系爭強制執行事件，於執行名義成立後有消滅或妨
    害債權人請求之事由，請求本院判決被告所執上開債權憑證
    ，就逾原告繼承遺產淨額861,293 元之範圍，不許對原告為
    強制執行，為有理由，應予准許。至原告逾此範圍之請求，
    為無理由，應予駁回。
七、本件事證已臻明確，兩造其餘主張、陳述及所提證據，經審
    酌與本院前揭判斷不生影響，毋庸再予審酌，併此敘明。
八、據上論結，本件原告之訴為一部有理由，一部無理由，爰依
    民事訴訟法第79條，判決如主文。
中    華    民    國   100    年    6     月    30    日
                  民事第一庭  法  官  陳振嘉

正本係照原本作成。
如對本判決上訴，須於判決送達後20日內向本院提出上訴狀。如
委任律師提起上訴者，應一併繳納上訴審裁判費。
中    華    民    國   100    年    6     月    30    日
                              書記官  谷貞豫